---
title: "Une maquette agrégée du financement des retraites"
author: "Patrick Aubert"
date: '2022-10-13'
output: html_document
---

```{r setup, include=FALSE}
knitr::opts_chunk$set(echo = TRUE)
```

Ce document décrit les modalités, la création et le calibrage d'une maquette agrégée simulant la situation financière des retraites en France. 

Son objectif est de réaliser (relativement) simplement des simulations de variantes des projections des retraites à long terme, afin de disposer d'ordres de grandeurs utiles pour le débat. Elle reste bien sûr beaucoup plus approximative que les projections officielles réalisées par le COR ou les organismes disposant d'outils de projection. Compte tenu de la complexité du système de retraite, le recours à des outils sophistiqués, notamment de microsimulation, est indispensable pour réaliser des projections fiables. Mais ces outils sont généralement lourds, et demandent donc un temps important pour réaliser des simulations, même pour les équipes déjà formées et habituées aue maniement des modèles. Ceux-ci nécessitent en outre généralement l'accès à des données à caractère personnel, qui ne sont accessibles que dans un cadre sécurisé. La maquette simplifiée qu'on sert à construire ici a donc pour but de permettre de réaliser des variantes de projection simples, même si on ne dispose pas de beaucoup de temps, ni d'un accès aux modèles de microsimulation ou aux données sur lesquelles il s'appuie, au prix d'un caractère plus approximatif des résultats (dans tous les cas, il sera nécessaire que ces résultats soient vérifiés par de "vraies" simulations).




```{r data}
summary(cars)
```
